ACORDAO-COMPLETO-2417750

ACÓRDÃO 1896/2020 ATA 27/2020 - PLENÁRIO

VISTOS, relatados e discutidos estes autos que cuidam do monitoramento do Acórdão 2975/2016-TCU-Plenário (Relator: Ministro Raimundo Carreiro) .
ACODAM os Ministros do Tribunal de Contas da União, reunidos em Sessão Plenária, diante das razões expostas pelo Relator, em:
9.1.considerar atendidas todas as deliberações constantes do Acórdão 2975/2016-TCU-Plenário (Relator: Ministro Raimundo Carreiro) ;
9.2. considerar regular a operação de liquidação antecipada de R$ 100,0 bilhões, realizada em 2019, entre o Banco Nacional de Desenvolvimento Econômico e Social (BNDES) e o Tesouro Nacional;
9.3. enviar cópia do presente Acórdão ao Banco Nacional de Desenvolvimento Econômico e Social (BNDES) e à Secretaria do Tesouro Nacional, informando que a presente deliberação, acompanhada do Relatório e do Voto que a fundamenta, está disponível para a consulta no endereço www.tcu.gov.br/acordaos, além de esclarecer que, caso requerido, o TCU poderá fornecer sem custos as correspondentes cópias, de forma impressa;
9.4.com fulcro nos arts. art. 2º, 36, 37 e 40, inciso III do Regimento Interno do Tribunal de Contas da União, apensar, em caráter definitivo, este processo ao TC Processo 018.441/2016-5.

Monitoramento do atendimento de determinações proferidas em acórdão que apreciou acompanhamento da devolução antecipada de recursos pelo BNDES ao Tesouro Nacional no exercício de 2019.

Secretaria do Tesouro Nacional e Banco Nacional de Desenvolvimento Econômico e Social (BNDES).

3. Interessados/Responsáveis: não há.

13.1. Ministros presentes: José Mucio Monteiro (Presidente), Walton Alencar Rodrigues, Benjamin Zymler, Raimundo Carreiro (Relator), Ana Arraes, Bruno Dantas e Vital do Rêgo.
13.2. Ministro-Substituto convocado: Augusto Sherman Cavalcanti.
13.3. Ministros-Substitutos presentes: Marcos Bemquerer Costa, André Luís de Carvalho e Weder de Oliveira.

RAIMUNDO CARREIRO

Transcrevo a seguir, nos termos do art. 1º, § 3º, inciso I, da Lei nº 8.443/92, a instrução lavrada no âmbito da Secretaria de Macroavaliação Governamental (peça 20) , cujas conclusões contaram com a anuência do corpo diretivo daquela unidade técnica (peças 21 e 22) .
"I. INTRODUÇÃO
1.	Trata-se de monitoramento, autuado por força do item 9.4 do Acórdão 2975/2016-TCU-Plenário (peça 2, p. 43-44) .
2.	Esta instrução se presta, especificamente, à avaliação da conformidade da devolução antecipada de R$ 100,0 bilhões ao Tesouro Nacional por parte do Banco Nacional de Desenvolvimento Econômico e Social (BNDES) , ocorrida ao longo do exercício financeiro de 2019, assim como à avaliação da regularidade da aplicação dos recursos. 
II. HISTÓRICO
3.	Entre os anos de 2008 e 2014, o Tesouro Nacional fez um aporte de aproximados R$ 530,9 bilhões ao BNDES, em valores nominais de dezembro de 2015, materializado por meio da emissão direta de títulos públicos em favor da instituição financeira. Naquela ocasião, o propósito de tal aporte seria aumentar a capacidade de financiamento do banco, numa tentativa de mitigar os impactos da crise financeira mundial de 2008 sobre a evolução econômica nacional, tendo em vista a piora das condições financeiras e a redução das fontes de financiamento disponíveis no mercado (peça 22, p. 8, TC Processo 018.441/2016-5) .
4.	Diante da ociosidade dos recursos, que deveriam ter sido destinados ao Programa de Sustentação do Investimento (PSI) , operacionalizado por meio do BNDES, o então Ministério da Fazenda solicitou ao banco a devolução antecipada do montante aportado, uma vez que tal medida ensejaria a redução da dívida pública federal e dos subsídios creditícios concedidos pela União à instituição financeira (peças 12 e 22, TC Processo 018.441/2016-5) .
5.	Essa devolução teve início no exercício financeiro de 2015, quando, em dezembro, foram devolvidos R$ 15,5 bilhões, seguindo-se a devolução de R$ 13,6 bilhões em janeiro de 2016, ambas feitas em espécie, por meio de pagamento de Guia de Recolhimento da União (GRU) . Até aquele momento, entretanto, não havia manifestação do Tribunal de Contas da União acerca da legalidade de tais operações e estas se efetivaram com estribo em pareceres da ProcuradoriaGeral da Fazenda Nacional (peça 12, p. 3; peças 24-26; TC Processo 018.441/2016-5) . 
6.	Provocada por proposta de iniciativa do Sr. Ministro Raimundo Carreiro, aprovada pelo Pleno desta Corte de Contas em sessão ordinária de 1º/6/2016, a Secretaria de Macroavaliação Governamental passou a acompanhar as devoluções antecipadas do BNDES ao Tesouro, autuando, inicialmente, o processo TC Processo 018.441/2016-5, que tratou do acompanhamento da devolução de uma parcela de R$ 100,0 bilhões realizada no curso do exercício financeiro de 2016.
7.	Por meio de deliberação preliminar proferida no âmbito do TC Processo 018.441/2016-5, a saber, Acórdão 2975/2016-TCU-Plenário, de relatoria do Sr. Ministro Raimundo Carreiro, foram dirigidas diversas determinações ao então Ministério da Fazenda e ao BNDES, transcritas a seguir:
9.1. Determinar ao Ministério da Fazenda, com fulcro no art. 43, inciso I da Lei 8.443/1992 e no art. 250, inciso II do Regimento Interno do TCU, que, caso seja efetivada a operação de pagamento antecipado de parte dos valores devidos pelo Banco Nacional de Desenvolvimento Econômico e Social à União:
9.1.1. encaminhe a este Tribunal documentos hábeis a demonstrar que a decisão acerca da forma de pagamento, se em recursos financeiros ou em títulos públicos federais, foi tomada pelo BNDES e que referida decisão foi rigorosamente fundamentada, explicitando as razões para a escolha de um desses meios de pagamento em detrimento do outro, com a demonstração das vantagens do meio de pagamento escolhido em comparação com o que foi preterido; 
9.1.2. dê ampla divulgação, inclusive em meios eletrônicos de acesso ao público, das razões invocadas pelo BNDES que motivarem eventual escolha da forma de pagamento, se em recursos financeiros ou em títulos públicos federais, explicitando a redução da dívida bruta correspondente, com a respectiva metodologia de cálculo, assim como os impactos observados sobre a política monetária caso a devolução ocorra em espécie; 
9.1.3. dê ampla divulgação, no Boletim de Subsídios do Tesouro Nacional ao BNDES e Finep, acerca do impacto da operação sobre os subsídios creditícios projetados para os respectivos contratos que venham a ser objeto de pagamento antecipado, ainda que parcial; 
9.1.4. caso a operação de pagamento antecipado do BNDES se realize em recursos financeiros, utilize a mesma fonte de recursos tanto para registro do recebimento da receita quanto para registro da despesa quando do resgate de títulos em mercado; 
9.1.5. encaminhe ao Tribunal de Contas da União, quando da realização de cada operação de pagamento antecipado das dívidas do BNDES junto à União: 
9.1.5.1. informações e documentos relacionados à formalização das operações (cópias de contratos, pareceres, notas técnicas, etc) ; 
9.1.5.2. informações e documentos que evidenciem o tratamento orçamentário e contábil dado à operação, inclusive a fonte de recursos utilizada para registro do ingresso de receita; 
9.1.5.3. o cronograma de resgate pelo Tesouro Nacional dos títulos no mercado com uso dos recursos recebidos do BNDES, na hipótese de a operação ser concretizada em espécie; 
9.1.6. encaminhe ao Tribunal de Contas da União, quando da utilização dos recursos, informações e documentos que evidenciem o tratamento orçamentário e contábil dado à operação, que permitam verificar que os recursos oriundos das operações de pagamento antecipado do BNDES foram efetivamente utilizados no resgate de títulos públicos em mercado, até o limite dos recursos recebidos nas respectivas operações. 
9.2. Determinar ao Banco Nacional de Desenvolvimento Econômico e Social, com fulcro no art. 43, inciso I da Lei 8.443/1992 e no art. 250, inciso II do Regimento Interno do TCU, que, caso seja efetivada a operação de pagamento antecipado de parte dos valores devidos pelo citado Banco à União, fundamente rigorosamente a sua decisão acerca da forma de pagamento, se em recursos financeiros ou em títulos públicos federais, explicitando as razões para a escolha de um desses meios de pagamento em detrimento do outro, com a demonstração das vantagens do meio de pagamento escolhido em comparação com o que foi preterido;
8.	Em sessão ordinária de 30/1/2019, este Tribunal, por meio de seu Plenário, considerou atendidas todas as deliberações dirigidas às unidades jurisdicionadas, prolatando-se, na ocasião, o Acórdão 79/2019-TCU-Plenário e considerando-se regulares as devoluções antecipadas pelo BNDES até então.
9.	Para acompanhamento da devolução antecipada de uma nova parcela, desta feita no valor de R$ 180,0 bilhões, a Semag autuou o processo TC Processo 029.428/2017-3, em cujo âmbito se verificou a regularidade da operação, utilizando-se como critério o conjunto das determinações contidas no Acórdão 2975/2016-TCU-Plenário. O mérito do TC Processo 029.428/2017-3 foi julgado em 14/8/2019 por meio do Acórdão 1914/2019-TCU-Plenário, cujo relator foi o Sr. Ministro Vital do Rêgo, considerando-se regular a operação.
III. EXAME TÉCNICO
10.	No presente processo, examina-se a regularidade do pagamento antecipado de R$ 100,0 bilhões do BNDES ao Tesouro Nacional, efetuada ao longo do exercício financeiro de 2019, bem como os impactos econômico-fiscais decorrentes da operação. Os R$ 100,0 bilhões foram entregues em três parcelas: R$ 30,0 bilhões, em 31/5/2019; R$ 40,0 bilhões, em 19/9/2019; e, finalmente, R$ 30,0 bilhões, em 11/12/2019 (peça 3, p. 2; peça 4, p. 3; peça 5, p. 3; e peça 7) .
11.	À semelhança do procedimento adotado quando da análise da devolução dos R$ 180,0 bilhões (TC Processo 029.428/2017-3) , já não se questiona, no âmbito do presente processo, a legalidade da possibilidade de antecipação de pagamentos do BNDES ao Tesouro Nacional. Esta questão restou pacificada quando da primeira apreciação do TC Processo 018.441/2016-5, em sessão extraordinária de 23/11/2016, ocasião em que a totalidade dos julgadores presentes entendeu que a operação não ofende o art. 37, inciso II, da Lei Complementar 101/2000.
12.	Logo, considerando as determinações ainda aplicáveis do Acórdão 2975/2016-TCU-Plenário, a análise ora empreendida tem por fim verificar se:
	a) a decisão quanto aos meios de pagamento a serem empregados na operação financeira coube ao BNDES, que fundamentou sua decisão, expondo suas razões e apontando as vantagens dos meios de pagamento escolhidos (itens 9.1.1 e 9.2) ;
	b) o então Ministério da Fazenda deu adequada publicidade à operação realizada, divulgando os motivos invocados pelo BNDES para escolha dos meios de pagamento empregados, os efeitos da operação sobre a dívida pública federal e sobre a política monetária, os impactos da operação sobre os subsídios creditícios projetados para os contratos liquidados, ainda que parcialmente, assim como a metodologia de cálculo utilizada (itens 9.1.2 e 9.1.3) ;
	c) foi utilizada a mesma fonte de recursos tanto para registro das receitas quanto das despesas da operação, no caso de resgate de títulos públicos em mercado (item 9.1.4) ;
	d) foram encaminhados documentos que comprovam a adequada formalização da operação (item 9.1.5.1) ;
	e) foram encaminhados documentos que evidenciam o tratamento orçamentário e contábil dispensado à operação, indicando-se as fontes de recursos empregadas (item 9.1.5.2) ;
	f) houve algum cronograma para resgate de títulos públicos federais em mercado (item 9.1.5.3) ; e
	g) foram encaminhados documentos aptos a comprovar que os recursos recebidos do BNDES foram efetivamente utilizados no resgate de títulos públicos federais em mercado (item 9.1.6) .  
III.1. Atendimento aos itens 9.1.1 e 9.2 do Acórdão 2975/2016-TCU-Plenário
13.	As decisões quanto aos meios de pagamento a serem empregados em cada parcela da devolução dos R$ 100,0 bilhões couberam ao BNDES, conforme evidenciam os documentos encaminhados pela instituição financeira. Todas as parcelas foram pagas em moeda corrente, recolhidas à Conta Única por meio de guia de recolhimento da União - GRU (peça 3, p. 8; peça 4, p. 8; peça 5, p. 7;  peça 7) . 
14.	Em cada oportunidade, a decisão acerca dos meios de pagamento foi tomada pela Diretoria do Banco, sendo confirmada pelo Conselho de Administração (peça 3, p. 4 e 46; peça 4, p. 6 e 10; e peça 5, p. 5 e 39) .
15.	Com base em análises procedidas anteriormente ao pagamento de cada parcela, a Diretoria o BNDES decidiu pelo pagamento em moeda corrente pelos mesmos motivos, consignados praticamente nos mesmos termos nas informações padronizadas (IP) AF/DEPOL 05/2019, AF/DEPOL 11/2019 e AF/DEPOL 21/2019 (peça 3, p. 43; peça 4, p. 49; e peça 5, p. 36) :
A liquidação antecipada [...], ora em análise, [...] caso aprovada pela Diretoria do BNDES e ratificada pelo Conselho de Administração do BNDES, apresenta operacionalização e custo mais vantajoso caso realizadas integralmente mediante a entrega de recursos em moeda corrente da conta de reservas bancárias do BNDES. Esta opção, considerando os respectivos custos de oportunidade das alternativas [...] e o gerenciamento do risco de mercado da carteira de tesouraria no momento, apresenta maior vantagem para o Banco vis-à-vis a alternativa de uso de títulos públicos federais de sua carteira.
Atualmente, a utilização de títulos públicos federais para a realização da liquidação antecipada embute maior risco operacional em razão da alta volatilidade das taxas de juros no mercado provocada, principalmente, pela discussão da reforma da Previdência no Congresso, pois dificulta o desfazimento das posições de hedge da carteira de títulos entregue.
16.	Resta, portanto, evidenciado que as decisões quanto aos meios de pagamento utilizados em cada parcela da operação financeira couberam ao BNDES, que fundamentou suas decisões, expôs suas razões e apontou as vantagens dos meios de pagamento escolhidos a cada adiantamento efetuado, satisfazendo às deliberações constantes dos itens 9.1.1 e 9.2 do Acórdão 2975/2016-TCU-Plenário.
III.2. Atendimento aos itens 9.1.2 e 9.1.3 do Acórdão 2975/2016-TCU-Plenário
17.	O Ministério da Economia deu publicidade às operações de antecipação de pagamento das dívidas do BNDES por meio da publicação de nota na página do ministério na internet (peça 8) .
18.	Além da mencionada nota, foram publicadas informações mais detalhadas acerca dos efeitos das antecipações de pagamento sobre a dívida pública federal no Relatório Anual da Dívida Pública Federal 2019 (RAD 2019) . De fato, são evidenciados, por meio de tabelas e gráficos, os efeitos das operações de antecipação de pagamento sobre a relação entre a Dívida Bruta do Governo Geral (DBGG) e o Produto Interno Bruto (PIB) , tanto os já contabilizados quanto os esperados no médio prazo (peça 9, p. 9-10) .
19.	Conforme esclarecido no RAD 2019, a DBGG é reduzida no mesmo montante envolvido em cada parcela antecipada em numerário, reduzindo-se, em consequência o estoque de operações compromissadas do Banco Central, principal instrumento de política monetária. O efeito das antecipações sobre a dívida líquida, entretanto, não é imediato, decorrendo, ao longo do tempo, da redução dos subsídios implícitos economizados com a quitação antecipada dos contratos (peça 9, p. 9) .
20.	Os subsídios implícitos são despesas do Tesouro Nacional que decorrem da diferença entre o custo médio de emissão dos títulos da Dívida Pública Mobiliária Federal Interna (DPMFi) e o custo contratual dos empréstimos concedidos ao BNDES. (peça 10, p. 3) .
21.	Os efeitos das liquidações antecipadas de 2019 sobre os subsídios creditícios foram divulgados no Boletim de Subsídios do Tesouro Nacional no âmbito do PSI e nos empréstimos ao BNDES (BSTN) , edições do 3º, 5º e 6º bimestres de 2019. A estimativa é de que os R$ 100,0 bilhões recebidos resultem numa economia de aproximados R$ 10,4 bilhões em subsídios creditícios até o ano de 2040, em valores atualizados de 31/12/2019 (peça 3, p. 42; peça 10, p. 6; peça 11, p. 6; e peça 12, p. 6) .
22.	Dos R$ 100,0 bilhões recebidos, R$ 98,4 bilhões corresponderam à amortização do Contrato 34/PGFN/CAF e R$ 1,6 bilhões à amortização do Contato 845/PGFN/CAF, de modo que, ao final do exercício financeiro, os saldos devedores dos contratos foram de R$ 157,7 bilhões e R$ 1,0 bilhão, respectivamente (peça 3, p. 47; peça 4, p. 55-56; peça 5, p. 40-41; e peça 16) .
23.	Vale registrar que o Contrato 34/PGFN/CAF substituiu os contratos 922/PGFN/CAF e 923/PGFN/CAF, resultado de renegociação ocorrida em outubro de 2018 e com efeitos financeiros retroativos a 1º/1/2018, nos termos autorizados pela Lei 13.483/2017. De modo semelhante, o Contrato 845/PGFN/CAF foi repactuado em setembro de 2019, com efeitos retroativos a 1º de julho do mesmo ano, passando a ser indexado por TLP e Selic em substituição à indexação por TJLP e dólar (peça 12, p. 9) .
24.	O BNDES, por sua vez, publicou algumas notas sobre as antecipações de pagamento ao Tesouro em sua página institucional, sendo possível encontrar informações ainda mais detalhadas sobre tais operações na pagina do banco (peças 13 a 16) .
25.	Diante do exposto, pode-se considerar que a operação financeira recebeu adequada publicidade, o que permite concluir pelo atendimento das deliberações constantes dos itens 9.1.2 e 9.1.3 do Acórdão 2975/2016-TCU-Plenário.
III.3. Atendimento ao item 9.1.4 do Acórdão 2975/2016-TCU-Plenário
26.	A Secretaria do Tesouro Nacional esclareceu que os recursos recebidos do BNDES foram classificados na Fonte 159  Recursos das operações oficiais de crédito  Retorno de refinanciamentos de dívidas de médio e longo prazos. Por meio de consulta ao Sistema de Gestão do Recolhimento da União (SISGRU) , é possível obter as guias de recolhimento pagas pelo BNDES (peça 6, p. 3; e peça 7) .
27.	Apenas R$ 30 bilhões, referentes à primeira parcela antecipada, foram utilizados, em 1º/10/2019, no resgate de Letras do Tesouro Nacional (LTN) em mercado. O demais R$ 70 bilhões, referentes à segunda e à terceira parcelas da antecipação, não foram utilizados no exercício, sendo transferidos para 2020 como superávit financeiro do exercício anterior e reclassificados na Fonte 359  Recursos das operações oficiais de crédito  Retorno de refinanciamento de dívidas de médio e longo prazos, exercícios anteriores (peça 6, p. 3, 7, 9, 1112 e 1415) .
28.	Seja considerada atendida, ante as informações encaminhadas pela STN, a deliberação constante do item 9.1.4 do Acórdão 2975/2016-TCU-Plenário.
III.4. Atendimento ao item 9.1.5.1 do Acórdão 2975/2016-TCU-Plenário
29.	Os documentos encaminhados pela STN e pelo BNDES, acrescidos das peças juntadas ao processo na fase de instrução evidenciam de maneira suficiente a regularidade e a publicidade das antecipações de pagamento objeto deste processo, o que conduz à conclusão de que foi atendida a deliberação constante do item 9.1.5.1 do Acórdão 2975/2016-TCU-Plenário. 
III.5. Atendimento ao item 9.1.5.2 do Acórdão 2975/2016-TCU-Plenário
30.	Os documentos trazidos pela STN evidenciam a adequação dos lançamentos contábeis referentes às operações de recebimento e da aplicação parcial dos recursos recebidos do BNDES (peça 6) .
31.	Os recursos oriundos da fonte 159 e utilizados no resgate de títulos de 1º/10/2019 somaram cerca de R$ 35,9 bilhões e foram classificados na natureza de despesa 4.6.90.72.01 - principal da dívida mobiliária resgatado. Nesse montante estão incluídos R$ 30,0 bilhões recebidos em maio de 2019 (peça 6, p. 7e 14) .
32.	No que diz respeito ao tratamento contábil dispensado aos recursos, pode-se afirmar, com base em consultas realizadas no Siafi, que as operações financeiras foram adequadamente registradas, guardando compatibilidade com o previsto pela 8ª edição do Manual de Contabilidade Aplicada ao Setor Público (MCASP) , vigente a partir do exercício de 2019.
33.	Ante o exposto, é possível considerar atendida a deliberação constante do item 9.1.5.2 do Processo Acórdão 2975/20116-TCU-Plenário. 
III.6. Atendimento ao item 9.1.5.3 do Acórdão 2975/2016-TCU-Plenário
34.	À semelhança do ocorrido na devolução antecipada dos R$ 180,0 bilhões, não houve exatamente um cronograma pré-estabelecido para as etapas da operação financeira envolvendo os R$ 100,0 bilhões devolvidos em 2019. O expediente encaminhado pelo Tesouro Nacional ao BNDES, por meio do qual é solicitada a antecipação de R$ 100,0 bilhões, não faz qualquer menção a datas pretendidas para recebimento ou utilização dos recursos (peça 18) .
35.	O exame dos documentos encaminhados pelo BNDES evidencia que tanto as oportunidades quanto os montantes de cada parcela antecipada foram escolha da instituição financeira.
36.	Por sua vez, o Tesouro Nacional fez constar no Plano Anual de Financiamento (PAF) , edição 2019, que contava com um "colchão da dívida" suficiente para, pelo menos, cobrir os pagamentos referentes aos seis primeiros meses da dívida vincenda em 2019, o que lhe assegurava flexibilidade para atuar em caso de condições adversas e volatilidade excessiva no mercado de títulos, permitindo-lhe antecipar-se a períodos de maior concentração dos vencimentos, reduzir o risco de refinanciamento da DPF ou honrar eventuais passivos contingentes (peça 19, p. 10) .
37.	O que se percebe diante dos autos é que, a menos do montante demandado pelo Tesouro Nacional (R$ 100,0 bilhões) , a quantidade de parcelas em que foi feita a antecipação e o valor de cada uma delas foram definidos pelo BNDES, conforme suas condições operacionais, ao mesmo tempo em que a utilização dos recursos recebidos foi feita de acordo com a discricionariedade do Tesouro Nacional, com base no conjunto de fatores que afetaram a gestão da dívida pública. 
38.	Tomando-se em conta a margem de discricionariedade tanto do banco público quanto do órgão gestor da dívida, e que ausência de um cronograma não sugere, por si só, a ocorrência de dano para uma ou outra parte e, ainda, que as operações, como vêm ocorrendo, sugerem a atuação coordenada e planejada das partes envolvidas, sobretudo em face de seus efeitos positivos sobre os indicadores da dívida, é possível considerar atendido o disposto pelo item 9.1.5.3 do Acórdão 2975/2016-TCU-Plenário, ainda que de forma não literal. 
III.7. Atendimento ao item 9.1.6 do Acórdão 2975/2016-TCU-Plenário
39.	A Secretaria do Tesouro Nacional encaminhou documento chamado Autorização para Execução Financeira e Orçamentária (AE) por meio do qual indica que foram utilizados R$ 30,0 bilhões dos recursos recebidos do BNDES para o resgate de títulos públicos (Fonte 159) em 1º/10/2019, apontando, ainda, que o montante foi utilizado no resgate do principal de Letras do Tesouro Nacional (peça 6, p. 3, 14-15) .
40.	Embora tenham sido utilizados cerca de R$ 35,9 bilhões na operação de resgate, o Tesouro Nacional esclarece que o montante que excedeu os R$ 30,0 bilhões recebidos em maio de 2019 foram provenientes de outros recebimentos (peça 6, p. 3) . 
41.	O documento encaminhado é suficiente para evidenciar a aplicação parcial dos recursos recebidos do BNDES no resgate de títulos públicos da Dívida Pública Mobiliária Federal Interna (DPMFi) , atendendo à deliberação contida no item 9.1.6 do Acórdão 2975/2016-TCU-Plenário.
IV. CONCLUSÃO 
42.	Ante a análise empreendida, no que diz respeito à avaliação da conformidade e dos impactos econômico-fiscais decorrentes da operação de quitação antecipada de empréstimos tomados pelo Banco Nacional de Desenvolvimento Econômico e Social junto ao Tesouro Nacional, no total de R$ 100,0 bilhões, é possível concluir, com base nos documentos juntados ao processo que:
	a) a operação pode ser considerada regular, em conformidade com o arcabouço jurídico vigente e em consonância com as disposições contratuais; 
	b) os R$ 100,0 bilhões foram devolvidos ao Tesouro Nacional em 3 parcelas, entre maio e dezembro de 2019, aplicando-se parte dos recursos recebidos - R$ 30,0 bilhões - no resgate de títulos públicos federais em mercado no mês de outubro daquele mesmo ano (parágrafos 10 e 26) ; 
	c) os recursos recebidos do BNDES corresponderam à liquidação parcial dos contratos 34/PGFN/CAF (R$ 98,4 bilhões) e 845/PGFN/CAF (R$ 1,6 bilhões) , cujos saldos devedores ao fim de 2019 montavam R$ 157,7 bilhões e R$ 1,0 bilhão, respectivamente (parágrafo 22) ;
	d) a Dívida Bruta do Governo Geral (DBGG) foi sendo reduzida a cada parcela recebida, no mesmo montante de cada uma delas, somando R$ 100,0 bilhões ao final do exercício, reduzindo-se, em consequência, o estoque de operações compromissadas do Banco Central, uma vez que o meio de pagamento utilizado na operação foi moeda corrente (parágrafo 19) ;
	e) O efeito sobre a dívida líquida, entretanto, não é imediato, decorrendo, ao longo do tempo, da redução dos subsídios implícitos economizados com a quitação antecipada dos contratos. Para a operação tratada nestes autos, a economia estimada é de R$ 10,4 bilhões, em valores de 31/12/2019 (parágrafo 21) ; e 
	g) o órgão e a entidade envolvidos na operação lograram comprovar sua regularidade e adequada publicidade.
V. PROPOSTA DE ENCAMINHAMENTO
43.	Diante do exposto, tendo sido verificada a conformidade da operação financeira de que trata este processo e o atendimento, por parte das unidades jurisdicionadas, das deliberações expedidas por este Tribunal, submetem-se estes autos à consideração superior, propondo: 
	a) considerar atendidas todas as deliberações expedidas por meio do Acórdão 2975/2016-TCU-Plenário e, consequentemente, regular a operação de liquidação antecipada de R$ 100,0 bilhões, realizada em 2019, entre o Banco Nacional de Desenvolvimento Econômico e Social (BNDES) e o Tesouro Nacional;
	b) comunicar ao Banco Nacional de Desenvolvimento Econômico e Social (BNDES) e o à Secretaria do Tesouro Nacional a decisão que vier a ser adotada; e
	c) apensar, em caráter definitivo, este processo ao TC Processo 018.441/2016-5, considerado o previsto pelos arts. art. 2º, 36, 37 e 40, inciso III do Regimento Interno do Tribunal de Contas da União."
É o Relatório.

não há

Não atuou.

AVALIAÇÃO DA CONFORMIDADE DA DEVOLUÇÃO ANTECIPADA DE RECURSOS NO MONTANTE DE 100 BILHÕES, REFERENTES A EMPRÉSTIMOS CONCEDIDOS NOS ÚLTIMOS ANOS PELO TESOURO NACIONAL AO BNDES, POR MEIO DA EMISSÃO DIRETA DE TÍTULOS PÚBLICOS. REGULARIDADE DA OPERAÇÃO. CIÊNCIA AOS INTERESSADOS. ARQUIVAMENTO.

MONITORAMENTO (MON)

Secretaria de Macroavaliação Governamental (SEMAG).

Como visto no Relatório antecedente, trata-se de processo de monitoramento, autuado em cumprimento ao item 9.4 do Acórdão 2975/2016-TCU-Plenário, de minha relatoria, proferido quando da apreciação do TC Processo 018.441/2016-5, nos seguintes termos, verbis:
"VISTOS, relatados e discutidos estes autos de acompanhamento destinado a avaliar a conformidade e eventuais impactos econômico-fiscais decorrentes de possível devolução antecipada de recursos, no montante de R$ 100 bilhões, referentes a empréstimos concedidos nos últimos anos pelo Tesouro Nacional ao Banco Nacional de Desenvolvimento Econômico e Social (BNDES) ,
ACORDAM os Ministros do Tribunal de Contas da União, reunidos em sessão de tagColegado, ante as razões expostas pelo Relator, em:
9.1. Determinar ao Ministério da Fazenda, com fulcro no art. 43, inciso I da Lei 8.443/1992 e no art. 250, inciso II do Regimento Interno do TCU, que, caso seja efetivada a operação de pagamento antecipado de parte dos valores devidos pelo Banco Nacional de Desenvolvimento Econômico e Social à União:
9.1.1. encaminhe a este Tribunal documentos hábeis a demonstrar que a decisão acerca da forma de pagamento, se em recursos financeiros ou em títulos públicos federais, foi tomada pelo BNDES e que referida decisão foi rigorosamente fundamentada, explicitando as razões para a escolha de um desses meios de pagamento em detrimento do outro, com a demonstração das vantagens do meio de pagamento escolhido em comparação com o que foi preterido;
9.1.2. dê ampla divulgação, inclusive em meios eletrônicos de acesso ao público, das razões invocadas pelo BNDES que motivarem eventual escolha da forma de pagamento, se em recursos financeiros ou em títulos públicos federais, explicitando a redução da dívida bruta correspondente, com a respectiva metodologia de cálculo, assim como os impactos observados sobre a política monetária caso a devolução ocorra em espécie;
9.1.3. dê ampla divulgação, no Boletim de Subsídios do Tesouro Nacional ao BNDES e Finep, acerca do impacto da operação sobre os subsídios creditícios projetados para os respectivos contratos que venham a ser objeto de pagamento antecipado, ainda que parcial;
9.1.4. caso a operação de pagamento antecipado do BNDES se realize em recursos financeiros, utilize a mesma fonte de recursos tanto para registro do recebimento da receita quanto para registro da despesa quando do resgate de títulos em mercado;
9.1.5. encaminhe ao Tribunal de Contas da União, quando da realização de cada operação de pagamento antecipado das dívidas do BNDES junto à União:
9.1.5.1. informações e documentos relacionados à formalização das operações (cópias de contratos, pareceres, notas técnicas, etc) ;
9.1.5.2. informações e documentos que evidenciem o tratamento orçamentário e contábil dado à operação, inclusive a fonte de recursos utilizada para registro do ingresso de receita;
9.1.5.3. o cronograma de resgate pelo Tesouro Nacional dos títulos no mercado com uso dos recursos recebidos do BNDES, na hipótese de a operação ser concretizada em espécie;
9.1.6. encaminhe ao Tribunal de Contas da União, quando da utilização dos recursos, informações e documentos que evidenciem o tratamento orçamentário e contábil dado à operação, que permitam verificar que os recursos oriundos das operações de pagamento antecipado do BNDES foram efetivamente utilizados no resgate de títulos públicos em mercado, até o limite dos recursos recebidos nas respectivas operações.
9.2. Determinar ao Banco Nacional de Desenvolvimento Econômico e Social, com fulcro no art. 43, inciso I da Lei 8.443/1992 e no art. 250, inciso II do Regimento Interno do TCU, que, caso seja efetivada a operação de pagamento antecipado de parte dos valores devidos pelo citado Banco à União, fundamente rigorosamente a sua decisão acerca da forma de pagamento, se em recursos financeiros ou em títulos públicos federais, explicitando as razões para a escolha de um desses meios de pagamento em detrimento do outro, com a demonstração das vantagens do meio de pagamento escolhido em comparação com o que foi preterido;
9.3. Dar ciência desta decisão às Secretarias-Executivas do Ministério da Fazenda e do Ministério do Planejamento, Desenvolvimento e Gestão, ao Banco Central do Brasil, ao Banco Nacional do Desenvolvimento Econômico e Social, às Comissões de Finanças e Tributação e de Fiscalização Financeira e Controle da Câmara dos Deputados, às Comissões de Assuntos Econômicos e de Fiscalização e Controle do Senado Federal e à Comissão Mista de Planos, Orçamentos Públicos e Fiscalização do Congresso Nacional.
9.4. Restituir os autos à Semag para prosseguimento do feito."
Histórico
2.	Na Sessão Plenária de 1º de junho de 2016, apresentei ao Tribunal a seguinte comunicação, verbis:
"Conforme amplamente divulgado na imprensa, o Ministério da Fazenda estuda solicitar ao Banco Nacional de Desenvolvimento Econômico e Social (BNDES) a devolução de recursos no montante de R$ 100 bilhões, referentes a empréstimos concedidos nos últimos anos pelo Tesouro Nacional àquele banco. 
2. A questão envolve volume significativo de recursos, com possíveis impactos nas contas do governo federal. Os mencionados empréstimos totalizaram cerca de R$ 500 bilhões, tendo sido autorizados pelo Ministério da Fazenda por meio da emissão direta de títulos públicos ao BNDES. Assim, há controvérsias sobre a legalidade dessas injeções de recursos do governo federal no banco e, também, sobre a devolução ora anunciada perante as disposições da Lei Complementar 101/2000, Lei de Responsabilidade Fiscal. 
3. Diante da materialidade e da relevância do assunto, comunico a Vossas Excelências que solicitei à Secretaria de Macroavaliação Governamental, por meio do Memorando 11, de 27/5/2016, a realização de estudos e de procedimentos de acompanhamento do desenrolar dessa matéria no âmbito do Ministério da Fazenda, com vistas a assegurar a observância às normas de direito financeiro em vigor e a preservação do interesse público. 
4. Dessa forma, determinei a autuação de processo a partir do Memorando 11/2016, após a autorização do Plenário, tendo como peças iniciais o referido Memorando e esta Comunicação, com o fito de entabular os mencionados estudos e formular proposta de encaminhamento a este relator, a ser oportunamente submetida ao descortino deste Colegiado. 
5. Assim, solicito ao Presidente que submeta esta Comunicação à elevada consideração deste Plenário."
2.	Acolhida minha proposta pelo Plenário, foi autuado o TC Processo 018.441/2016-5. A matéria reveste-se de excepcional relevância, tendo em conta não só a materialidade dos valores envolvidos, da ordem de R$ 100 bilhões, mas também o papel desta Corte como guardiã da responsabilidade fiscal.
3.	O objetivo principal declarado para a antecipação de pagamento seria a redução da dívida pública do Governo Federal, seguindo-se a este propósito a busca pela melhoria da relação de ativos e passivos entre o BNDES e a União, sobretudo em razão da ociosidade de recursos destinados ao Programa de Sustentação do Investimento, operacionalizado por meio do BNDES, que exigia a concessão de elevados subsídios pela União.
4.	No caso da utilização de numerário para concretização da referida antecipação, os recursos seriam recebidos como retorno de operações oficiais de crédito, fonte 159, e direcionados para o pagamento da dívida pública do Governo Federal, de modo semelhante ao ocorrido nos exercícios financeiros de 2015 e 2016 com operações da mesma natureza. Os recursos recebidos seriam utilizados exclusivamente para o pagamento da DPF, segundo o Ministério da Fazenda.
5.	No presente momento, está em análise a regularidade do pagamento antecipado dos R$ 100,0 bilhões do BNDES ao Tesouro Nacional, efetuada ao longo do exercício financeiro de 2019, bem como os impactos econômico-fiscais decorrentes da operação. 
6.	Quanto à legalidade da operação, inclusive em face de dispositivos da Lei Complementar 101/2000, o então Ministério da Fazenda provocou a manifestação da Procuradoria-Geral da Fazenda Nacional, que, acerca da matéria, emitiu os pareceres PGFN/CAF 1726/2015, PGFN/CAF 1753/2015 e PGFN/CAS 1771/2015 (peças 24 a 26 do TC Processo 018.441/2016-5) , opinando pela legalidade e pela conformidade da operação.
7.	Os R$ 100,0 bilhões foram devolvidos em três parcelas: R$ 30,0 bilhões, em 31/5/2019; R$ 40,0 bilhões, em 19/9/2019; e, finalmente, R$ 30,0 bilhões, em 11/12/2019 (peça 3, p. 2; peça 4, p. 3; peça 5, p. 3; e peça 7) .
8.	Tendo em vista que o pagamento foi realizado em moeda corrente, a Dívida Bruta do Governo Geral foi sendo reduzida a cada parcela recebida, no mesmo montante de cada uma delas, somando R$ 100,0 bilhões ao final do exercício, reduzindo-se, em consequência, o estoque de operações compromissadas do Banco Central.
9.	Importa registrar, contudo, que o impacto sobre a dívida líquida não é imediato, ocorrendo ao longo do tempo, na redução dos subsídios implícitos economizados com a quitação antecipada dos contratos. Para a operação tratada nestes autos, a economia estimada é de R$ 10,4 bilhões, em subsídios creditícios até o ano de 2040, em valores de 31/12/2019 (peça 3, p. 42; peça 10, p. 6; peça 11, p. 6; e peça 12, p. 6) .
10.	Os benefícios creditícios podem ser analisados como renúncias de receita, ao lado das renúncias tributárias. Entretanto, diferentemente dessas últimas, os benefícios creditícios implicam em deixar de arrecadar valores tributários, normalmente por meio de isenções e regimes tributários específicos. Dessa forma, os benefícios creditícios podem ser comparados a gastos feitos, ainda que indiretamente, pelo governo com vistas a conceder créditos subsidiados, equalizar juros de créditos, preços subsidiados e assunção de dívidas de fundos.
11.	Na Constituição Federal de 1988, os benefícios creditícios estão previstos no art. 165, § 6º, verbis:
"Art. 165. Leis de iniciativa do Poder Executivo estabelecerão:
I - o plano plurianual;
II - as diretrizes orçamentárias;
III - os orçamentos anuais.
§ 1º A lei que instituir o plano plurianual estabelecerá, de forma regionalizada, as diretrizes, objetivos e metas da administração pública federal para as despesas de capital e outras delas decorrentes e para as relativas aos programas de duração continuada.
§ 2º A lei de diretrizes orçamentárias compreenderá as metas e prioridades da administração pública federal, incluindo as despesas de capital para o exercício financeiro subseqüente, orientará a elaboração da lei orçamentária anual, disporá sobre as alterações na legislação tributária e estabelecerá a política de aplicação das agências financeiras oficiais de fomento.
§ 3º O Poder Executivo publicará, até trinta dias após o encerramento de cada bimestre, relatório resumido da execução orçamentária.             (Vide Emenda constitucional nº 106, de 2020) 
§ 4º Os planos e programas nacionais, regionais e setoriais previstos nesta Constituição serão elaborados em consonância com o plano plurianual e apreciados pelo Congresso Nacional.
§ 5º A lei orçamentária anual compreenderá:
I - o orçamento fiscal referente aos Poderes da União, seus fundos, órgãos e entidades da administração direta e indireta, inclusive fundações instituídas e mantidas pelo Poder Público;
II - o orçamento de investimento das empresas em que a União, direta ou indiretamente, detenha a maioria do capital social com direito a voto;
III - o orçamento da seguridade social, abrangendo todas as entidades e órgãos a ela vinculados, da administração direta ou indireta, bem como os fundos e fundações instituídos e mantidos pelo Poder Público.
§ 6º O projeto de lei orçamentária será acompanhado de demonstrativo regionalizado do efeito, sobre as receitas e despesas, decorrente de isenções, anistias, remissões, subsídios e benefícios de natureza financeira, tributária e creditícia."
12.	Diante da profundidade das análises elaboradas pela Semag, acolho suas conclusões no sentido de considerar regular a operação em análise, estando em conformidade com a legislação vigente e em consonância com as disposições contratuais.
13.	Por fim, ressalto que além de comprovar a regularidade da operação, a Secretaria do Tesouro Nacional e o BNDES demonstraram que foi dada adequada publicidade ao processo.
14.	Ante o exposto, voto por que o Tribunal adote a minuta de acórdão que ora submeto à apreciação deste Colegiado.
TCU, Sala das Sessões Ministro Luciano Brandão Alves de Souza, em 22 de julho de 2020.
RAIMUNDO CARREIRO 
Relator